【裁判字號】    96,交簡上,282
【裁判日期】    980113
【裁判案由】    過失致死
【裁判全文】
臺灣高雄地方法院刑事判決           96年度交簡上字第282號
上  訴  人  臺灣高雄地方法院檢察署檢察官
上  訴  人
即  被  告  甲○○
選任辯護人  單文程  律師
上列上訴人因過失致死案件，不服民國96年8 月31日本院高雄簡
易庭96年度交簡字第3290號第一審刑事簡易判決（聲請簡易處刑
案號：臺灣高雄地方法院檢察署96年度偵字第437 號），提起上
訴，本院管轄之第二審合議庭判決如下：
    主  文
上訴駁回。
    事  實
一、甲○○於民國94年1 月2 日14時22分34秒許許，駕駛車牌號
    碼3297-GN 號自用小客車（下稱系爭自用小客車），沿高雄
    市小港區○○○路南往北方向外側快車道直行，行近大業北
    路與漢民路、台機路之交岔路口（以甲○○之行向而言，由
    大業北路在該路口右轉【東】係漢民路，左轉【西】係台機
    路，下稱系爭交岔路口）時，本應注意汽車駕駛人應依速限
    行駛，並應隨時注意車前狀況，採取必要之安全措施，防止
    發生危險事故，且當時情形天候晴朗、路面乾燥無缺陷亦無
    障礙物、視距良好，尚無不能注意之情事，卻疏未注意在上
    開路口與甲○○同向，有拖板車行駛在甲○○左側（即大業
    北路南往北內側快車道）欲左轉台機路，而甲○○竟以時速
    將近65公里之速度貿然通過，復未注意車前狀況，適有陳美
    孜騎乘車牌號碼XLP- 801號重型機車（下稱系爭機車），沿
    大業北路北往南方向行駛至系爭交岔路口闖紅燈左轉漢民路
    ，乃遭甲○○所駕駛之自小客車左前車頭撞擊後人車倒地，
    造成陳美孜顱內出血，雖即送醫急救，仍於94年1 月4 日21
    時40分許不治死亡，甲○○停留於車禍現場，主動向前往處
    理之警員表示為肇事者而接受裁判。
二、案經臺灣高雄地方法院檢察署檢察官相驗後自動檢舉偵查起
    訴。
    理  由
一、證據能力之判斷：
    按被告以外之人於審判外之言詞或書面陳述，除法律有規定
    者外，依刑事訴訟法第159 條第1 項之規定，雖不得作為證
    據，但依同法第159 條之5 規定，經當事人於審判程序同意
    作為證據，法院審酌該言詞陳述或書面陳述作成時之情況，
    認為適當者，仍得作為證據，且如當事人、代理人或辯護人
    於法院調查證據時，知有上開不得為證據之情形，而未於言
    詞辯論終結前聲明異議者，視為有前項之同意。而本件關於
    證人乙○○於警詢之陳述，被告甲○○及其選任辯護人於本
    院行準備程序時，明確表示對於證據能力不爭執（詳本院卷
    第60頁），且被告亦未於本院審理過程中聲明異議，本院審
    酌上開陳述作成時之情況並無異常，且與本案相關之待證事
    實具有關連性，因認上開證據具有證據能力。
二、事實之認定：
    訊據上訴人即被告甲○○雖自承在上開時間、地點，駕駛系
    爭自用小客車沿高雄市小港區○○○路南往北方向外側快車
    道直行，行至系爭交岔路口時，與被害人陳美孜所騎乘之系
    爭機車發生碰撞，致陳美孜因顱內出血，送醫後仍不治死亡
    ，惟矢口否認有過失致死之犯行，辯稱略以：本件肇事時並
    未超速違規，且因汽車行進時，視野有死角，左右即使無遮
    蔽物，駕駛人水平視野亦無可能有180 度，又左前方有待轉
    拖板車擋住視線，而當時伊行進方向為綠燈，被害人紅燈違
    規左轉，伊已盡注意之能事，仍無法避免本件車禍發生，伊
    未有過失云云。經查：
  (一)被告所駕駛之系爭自用小客車與被害人所騎乘之系爭機車，
    於上開時間、地點發生車禍，而被害人因而因顱內出血，送
    醫後仍不治死亡之事實，有道路交通事故現場圖、道路交通
    事故調查報告表(一)(二)、被告之交通事故談話紀錄表、現場照
    片12張、診斷證明書、疑非病死病例摘要報告表、勘（相）
    驗筆錄、臺灣高雄地方法院檢察署鑑定驗斷書、相驗屍體證
    明書各1 份附卷可稽（詳相驗卷第59頁至第62頁、第5 頁至
    第10頁、第12頁至第13頁、第18頁、第41頁至第53頁、第23
    頁），所承堪信為真實，則因被告之駕駛行為造成本件車禍
    ，且被害人因本件車禍而顱內出血死亡甚為明確，從而被害
    人之死亡係因被告之駕駛行為所造成，被告之駕駛行為與被
    害人之死亡間有因果關係，應可認定。
  (二)本件系爭機車在事故現場，於大業北路南往北方向外側快車
    道與台機路交接處開始，至西北方即大業北路北往南與台機
    路交接處北方20.6公尺（15＋5.6 ＝20.6 ） 外側快車道靠
    內側快車道止，其間之現場道路上，留下41.3公尺長之斷續
    刮痕，系爭機車於事故後停放於上開刮痕末端之大業北路北
    往南外側快車道上，機車碎片散落在大業北路南往北與台機
    路東往西快車道交接處之內、外側快車道上，離刮痕起點處
    之南北直線距離約為15.6公尺（【3.4 ＋3.4 ＋3.5 】×2
    ＋15－20＝15.6），被害人彈至大業北路南往北之慢車道上
    ，離刮痕起點處之南北直線距離約為27公尺（【3.4 ＋3.4
    ＋3.5 】×2 ＋15－8.6 ＝27），並於現場留下血跡，系爭
    自用小客車則停放於大業北路南往北超越台機路之慢車道上
    ，離碰撞處之南北直線距離約為35.6公尺（【3.4 ＋3.4 ＋
    3.5 】×2 ＋15＝35.6），此有道路交通事故現場圖附卷可
    稽（詳相驗卷第59頁）。而(1)汽車肇事後某部分物件遺留在
    地面之刮痕與正常煞車痕截然不同，亦無推算依據，自不得
    比照煞車痕推算其行車速度，此有交通部（71）交路字第
    00175 號函附卷可稽，是自不得依系爭機車在本件車禍現場
    所留之刮痕長度判斷被告肇事時之行車速度；(2)系爭自用小
    客車在車禍現場並未留下明顯煞車痕跡，此有該道路交通事
    故現場圖及車禍現場相片附卷可按（詳相驗卷第59頁、第7
    頁），是亦無法由系爭自用小客車所留之煞車痕跡推算肇事
    前之車行速度，則自難遽認被告有超速行駛之違規行為，被
    告所辯未有超速行駛之違規行為，尚無不合。
  (三)系爭交岔路口在本件車禍發生時，大業北路與漢民路、台機
    路之交岔路口，交通號誌係設定保護左轉之3 時相，第1 時
    相開放大業北路北往南圓頭綠燈，南往北直行箭頭綠燈，綠
    燈時間45秒，第2 時相大業北路北往南紅燈禁止通行，南往
    北方向持續開放圓頭綠燈（誤為直線箭頭綠燈），不顯示黃
    燈，另台機路開放紅燈允許右轉箭頭綠燈，時間20秒，爾後
    黃燈4 秒，全紅2 秒，第3 時相開放台機路、漢民路通行大
    業北路南往北，北往南開放紅燈允許右轉箭頭綠燈，時間為
    30秒，爾後黃燈4 秒，全紅2 秒，依序循環運作，此有高雄
    市政府交通局函附卷可稽（詳偵查卷第12頁），而依位於本
    件肇事交岔路口東南側二苓加油站往北即面向漢民路之監視
    錄影畫面所示，於案發前之94年1 月2 日下午14時22分26秒
    ，有1 白色小貨車由東往西方向行駛，在漢民路與大業北路
    之交岔路口前停止，14時22分48秒該白色小貨車開始前進，
    然14時22分49秒超越停止線後停住，而於14時23分8 秒復前
    進左轉至大業北路北往南方向，有勘驗筆錄附卷可稽（詳本
    院卷第114 頁），參上開大業北路與漢民路、台機路交岔路
    口交通號誌運作情形，僅第3 時相漢民路之車輛得以通行，
    則依該白色小貨車之行進情形，94年1 月2 日14時23分8 秒
    ，為該路口交通號誌運作轉換為第3 時相之開始（14時22分
    48秒該白色小貨車開始前進，應係於第1 時相轉換為第2時
    項時，誤漢民路應可綠燈通行所致，因而約1 秒後即超越停
    止線停止），應可認定，另參上述第1 時相開始至轉換為第
    3 時相之間，第1 時相有45秒開放大業北路北往南圓頭綠燈
    ，南往北直行箭頭綠燈，第2 時相有20秒大業北路南往北方
    向開放圓頭綠燈，其後黃燈4 秒，全紅2 秒後，之後始開放
    第3 時相台機路、漢民路通行之交通號誌運作情形，則本件
    車禍發生前後，交通號誌應係於14時22分42秒轉換為第2 時
    相（14時23分8 秒往前推第2 時相所經歷之26秒【20＋4＋2
    ＝26】），於14時21分57秒轉換為第1 時相（14時22 分42
    秒往前推第1 時相所經歷之45秒）；而本件車禍發生之確切
    時間，依二苓加油站往西即面對大業北路之監視錄影畫面所
    示（二苓加油站之監視錄影畫面係使用同一主機，故不同監
    視畫面所顯示之時間沒有秒差，此有該站之說明函附卷可稽
    ，詳偵查卷第47頁），該路口有拖板車行駛於大業北路南往
    北內側快車道，並於14時21分24秒停止在路口前，此後陸續
    有車輛經大業北路由南往北行駛通過該路與右側漢民路之交
    岔路口前，拖板車並多次緩慢前進在路口待轉，嗣14時22分
    31 秒 時，被告所駕駛之系爭自用小客車出現在監視畫面，
    並超越左側在內側快車道待轉之托板車，而於14時22分33秒
    至34 秒 許，行進至本件車禍發生之系爭交岔路口，此亦有
    勘驗筆錄附卷可按（詳本院卷第114 頁），參本件車禍之系
    爭機車在路面所遺刮痕起點在大業北路南往北外側快車道與
    台機路慢車道交接處，則本件被告所駕駛之系爭自用小客車
    與被害人所騎乘之系爭機車發生碰撞之時間，約在14時22分
    34秒左右，應可認定，依上說明，當時路口之交通號誌應為
    第1 時相。另參酌證人即被害人之姊陳相如證稱略以：被害
    人當時在高雄醫學大學附設之中和紀念醫院擔任實習醫師，
    車禍發生時係由中和紀念醫院返回該院之小港院區即小港醫
    院（詳相驗卷第19頁反面），而大業北路及其北方所交會之
    中山路，原為自高雄市區前往小港醫院必經道路，則被害人
    車禍發生時應係經由中山路西往東行駛後，右轉大業北路北
    往南行駛，至大業北路與台機路、漢民路之系爭交岔路口時
    ，因當時為第1 時相，大業北路北往南方向為圓頭綠燈，因
    而直接由大業北路北往南方向，直接在系爭交岔路口左轉漢
    民路，上開事實應可認定。而大業北路為2 快1 慢車道，依
    據道路交通安全規則第99條之規定，大業北路北往南欲左轉
    行駛漢民路之機車，需以兩段方式進行左轉，此有高雄市政
    府交通局函附卷可稽（詳偵查卷第48頁），則被害人上開在
    系爭交岔路口由大業北路直接左轉漢民路之駕駛行為，自違
    反兩段式左轉之規定。
  (四)按駕駛人應注意車前狀，並隨時採取必要之安全措施，道路
    交通安全規則第94條第3 項定有明文；又汽車駕駛人之駕駛
    行為，雖隨時可致他人身體、生命於危險，然為期便捷交通
    、流暢運輸、發展經濟、提昇人類福祉，故對此類危險性行
    為，仍應予以容許，性質上屬於可容許危險之範疇，惟因駕
    駛行為本身所具之特別危險性，是駕駛人當盡高度之注意義
    務，俾免他人受有危險，此有最高法院92年度台上字第4251
    號判決意旨可資參照；從而即因駕駛行為所具之高度危險性
    ，駕駛人於駕駛過程中非僅需具高度注意義務，並應隨時保
    持高度警覺，如有無法控制之特殊危險，為避免造成對其他
    用路人之侵害，自應減緩行車速度甚至停車，待此特殊危險
    狀態解除後再正常駕車行進，或為其他有效避免危險之安全
    措施以為因應，非可藉他車、他物阻擋視線或視覺死角之詞
    ，脫免保護其他用路人免受侵害之注意義務，而置其他用路
    人之安全於不顧，亦即如因視線被阻擋，或因視覺死角而有
    影響行車安全之虞，應即減緩駕駛行為或採取其他安全措施
    以因應，尚難據此而為無可避免危險發生之託詞，如未為適
    當之因應，致對其他用路人造成侵害，仍應認有注意義務之
    違反，除非該危險狀態突如其來，致多數駕駛人無法預測，
    始可認無注意義務之違反。而本件被告駕駛系爭自用小客車
    沿大業北路由南往北外側快車道行經系爭交岔路口時，如前
    所述，左前方有拖板車停於系爭交岔路口附近等待左轉台機
    路，固影響被告進入系爭交岔路口前，對左前方即大業北路
    北往南、台機路西往東方向車行動態之掌握，且駕駛中有視
    覺之死角，原為絕大多數駕駛人所知悉，而屬無庸置疑之經
    驗法則，然如上所述，被告對於上開情況所致之駕駛危險狀
    況，應加以評估並為適當之因應，以避免對其他用路人造成
    侵害，且上開拖板車阻擋視線、視覺死角可能影響行車判斷
    之情形，淺顯易懂，被告具博士學位，任職助理教授（詳相
    驗卷第55頁詢問筆錄），對上開危險自不得諉為不知，而依
    被告自承：案發前未注意系爭交岔路口東西向有無車輛行駛
    ，未預期發生如本件之碰撞，事前未煞車減速等語（詳本院
    卷第142 頁、第143 頁），自難認對上開駕車時之危險狀態
    已採取妥適之安全措施，其有注意義務之違反應可認定。
  (五)綜上所述，被告之駕駛行為造成本件車禍，並致被害人因而
    死亡，被害人之死亡與被告之駕駛行為間有因果關係，且被
    告對駕駛期間之危險未採取適當安全措施之過失，而被害人
    違反兩段式左轉之規定違規左轉，對本件車禍之發生亦有過
    失。
三、論罪科刑：
    核被告所為，係犯刑法第276 條第1 項之過失致人於死罪。
    又按刑法第62條所謂自首，祇以犯人在犯罪未發覺之前，向
    該管公務員申告犯罪事實，而受裁判為已足，並不以使用自
    首字樣為必要；又刑事訴訟採職權主義，不能期待被告自己
    證明其自己犯罪，因之，自首者於自首後，縱又為與自首時
    不相一致之陳述甚至否認犯罪，仍不能動搖其自首效力（最
    高法院70年台上字第6819號判決意旨參照），換言之，因過
    失車禍肇事之人，於被發覺前向該管公務員告知犯罪事實而
    接受裁判，即已符合自首條件，並不以自承犯罪為必要，至
    其有無過失責任，應由法院依職權認定，縱令肇事之人否認
    其過失責任，仍不影響其自首之效力甚明，而本件被告於肇
    事後，犯罪未被發覺前，停留在肇事現場向前來處理之警員
    主動坦承肇事，並願接受裁判之事實，有高雄市政府警察局
    交通大隊交通事故談話紀錄表及本院96年8 月31日公務電話
    紀錄附卷可稽（詳相驗卷第65頁、本院96年度交簡字第3290
    號卷第9 頁），雖被告始終否認過失犯行，揆諸前揭判決及
    說明意旨，仍無礙於其已符合自首要件之認定，自應依法減
    輕其刑。原審以被告所犯事證明確，適用刑法第276 條第1
    項規定，且審認被告合於自首之要件，依修正前刑法第62條
    前段規定，減輕其刑，並審酌被告已考取汽車駕駛資格，本
    應遵守交通規則謹慎駕駛，竟疏未注意車前狀況，立即採取
    必要之安全措施而肇事，終致被害人死亡此一無法彌補之憾
    事，所為誠屬不該，犯後否認犯行，及被害人亦有過失等一
    切情狀，量處有期徒刑6 月；並以被告行為後，刑法、刑法
    施行法業已於94年2 月2 日、95年6 月14日修正公佈，並均
    自95年7 月1 日施行，參酌最高法院95年5 月23日刑事庭第
    8 次會議決議，依刑法第2 條第1 項之規定，為新舊法比較
    ，而依較有利被告之修正前刑法第41條、修正前罰金罰鍰提
    高標準條例第2 條（現已刪除），諭知以銀元300 元即新臺
    幣900 元折算一日之易科罰金折算標準；復以被告之犯罪時
    間在96年4 月24日以前，且合於中華民國96年罪犯減刑條例
    所定之減刑條件，依該條例減該宣告刑2 分之1 ，並諭知同
    上易科罰金之折算標準，經核原審認事用法俱無不合，量刑
    亦屬妥適，被告提起上訴否認犯罪，指摘原判決認定事實有
    誤，請求改判，公訴人提起上訴指摘量刑過低，俱無理由，
    均應予以駁回。
據上論斷，應依刑事訴訟法第455 條之1 第1 項、第3 項、第
368 條，判決如主文。
本案經檢察官游淑玟到庭執行職務。
中    華    民    國    98    年    1     月    13    日
                  交通法庭審判長法  官  李璧君
                                法  官  曾鈴
                                法  官  鄭峻明
以上正本證明與原本無異。
不得上訴。
                                書記官  顏宗貝
中    華    民    國    98    年    1     月    13    日
附錄論罪法條：
刑法第276 條第1 項
因過失致人於死者，處2 年以下有期徒刑、拘役或2 千元以下罰
金。


司法院資訊處製作；財團法人民間司法改革基金會備份。
